【裁判字號】    97,重上更(四),18
【裁判日期】    980820
【裁判案由】    偽造文書等
【裁判全文】
臺灣高等法院刑事判決            97年度重上更(四)字第18號
    上  訴  人  臺灣板橋地方法院檢察署檢察官
    上  訴  人
    即  被  告  甲○○
    選任辯護人  周仕傑律師
上列上訴人因被告偽造文書等案件，不服臺灣板橋地方法院87年
度訴字第265號，中華民國87年5月13日第一審判決（起訴案號：
臺灣板橋地方法院檢察署86年度偵字第13615號）， 提起上訴，
判決後，經最高法院第4次發回更審，本院判決如下：
    主  文
原判決關於甲○○部分撤銷。
甲○○行使變造公文書，足以生損害於公眾及他人，處有期徒刑
壹年壹月，減為有期徒刑陸月又拾伍日。
    事  實
一、甲○○與其夫黃壽南（經臺灣板橋地方法院判處無罪，本院
    駁回檢察官上訴確定） 2人共同在臺北縣新莊市○○街35號
    經營「永大會計事務所」，甲○○負責該事務所之客戶記帳
    及報稅事宜，永大會計事務所並自民國（下同）82年間起，
    受震聲實業股份有限公司（下稱震聲公司）委託，以每月新
    台幣（下同）3,500 元之代價，辦理記帳及申報營利事業所
    得稅事宜。詎甲○○竟基於意圖為自己不法所有之概括犯意
    ，先於85年5 月25日，藉口財政部臺灣省北區國稅局將查核
    震聲公司83年度營利事業所得稅之機會，打電話至震聲公司
    位於台北縣新莊市○○路中慶巷37弄18號5 樓之營業處所，
    向震聲公司之會計丁○○佯稱：需繳交年度營業額千分之二
    之查帳交際費，以為交付稅務員打通關節之用云云，致該公
    司之會計丁○○陷於錯誤，交付面額為47,000元之支票乙紙
    （付款人為華僑商業銀行中和分行）予適至該公司收帳而不
    知情之黃壽南，黃壽南交付該支票予甲○○，惟甲○○卻將
    之轉交不知情之妹己○○使用，而未交予查帳之稅務員。復
    於85年12月11日，打電話至震聲公司設於臺北縣新莊市○○
    路中慶巷37弄18號5 樓之營業處所，要找震聲公司實際負責
    人乙○○收取查帳交際費，同日下午4 時許，該公司會計丁○○回電詢問，甲○○乃向丁○○佯稱：財政部臺灣省北區
    國稅局將查核震聲公司之84年度營利事業所得稅，需繳交 9
    萬元之查帳交際費予稅務員云云，丁○○因認與上次（同年
    5、6月間）查帳之時間太近而起疑，推稱要問老板後再回電
    。翌日（12日），丁○○再打電話向甲○○查詢有關查帳收
    費詳細情形，甲○○則向丁○○佯稱：國稅局之查帳通知曾
    寄到震聲公司，因未收到而退回國稅局，伊向國稅局要到該
    查帳通知後，再傳真至震聲公司云云。甲○○為求詐得財物
    之目的，乃以基於變造公文書為方法之犯意，利用職務上所
    取得其他不詳公司客戶傳真予永大會計事務所之「財政部臺
    灣省北區國稅局審查一科庚○○」第四聯（其上並有他公司
    或機關收受後，以印時鐘打印之00-00-00 00:36PM等收文日
    期、時間字樣），並利用不知情之不詳姓名年籍之成年人於
    不詳時地將其上之內容，依震聲公司之相關資料在該函上變
    造受文者為震聲公司，並記載震聲公司之地址，更改提示日
    期為85年12月5 日上午10時，調查項目記載為85年度結算申
    報案件，提示事項記載為1.85年度帳簿憑證及有關文據，2.
    85年度營業稅繳款書、統一發票及統一發票購買證，4.其他
    各項成本表，並記載發函日期為85年11月16日（其詳如偵查
    卷第11頁庚○○），而變造「財政部臺灣省北區國稅局審查
    一科」於85年11月16日發出之「庚○○」之公文書，並於同
    日上午，由甲○○傳真該紙變造之庚○○予震聲公司而行使
    ，足以生損害於財政部臺灣省北區國稅局製作公文之正確性
    及震聲公司。丁○○收受傳真後，發現該庚○○上係記載查
    核震聲公司85年度營利事業所得稅，乃再打電話向甲○○詢
    問，甲○○復佯稱：應係國稅局裡面小姐寫錯了，實係84年
    度，要丁○○自行更改過來云云，嗣因丁○○向財政部臺灣
    省北區國稅局查詢而得知該函係經變造，始知受騙，未交付
    該款項予甲○○而未遂。
二、案經法務部調查局臺北縣調查站報請臺灣板橋地方法院檢察
    署檢察官偵查起訴。
    理  由
壹、程序部分：
一、修正刑事訴訟法施行前依法定程序進行之訴訟程序之效力：
    本件之調查、偵訊筆錄均係於刑事訴訟法修正前製作完成，
    有各該筆錄及相關文件可稽，依刑事訴訟法施行法第7條之3
    規定：「中華民國92年1 月14日修正通過之刑事訴訟法施行
    前，已繫屬於各級法院之案件，其以後之訴訟程序，應依修
    正刑事訴訟法終結之。但修正刑事訴訟法施行前已依法定程
    序進行之訴訟程序，其效力不受影響。」意旨，可知在舊法
    時期已製作完成，原屬具有證據能力之調查及偵訊筆錄，其
    效力不受修正之新法規定所影響，本院自得就修正刑事訴訟
    法施行前及施行後所合法取得，均具有證據能力之證據資料
    ，本於合理之心證以定其取捨。矧依修正後之刑事訴訟法第
    159條之5規定，「被告以外之人於審判外之陳述，雖不符前
    四條之規定，而經當事人於審判程序同意作為證據，法院審
    酌該言詞陳述或書面陳述作成時之情況，認為適當者，亦得
    為證據。」、「當事人、代理人或辯護人於法院調查證據時
    ，知有第159條第1項不得為證據之情形，而未於言詞辯論終
    結前聲明異議者，視為有前項之同意。」。本院前審依修正
    後規定應踐行之訴訟程序，被告、辯護人於本院前審審理中
    對於本案卷內各項證據之證據能力除證人乙○○於91年1月1
    3日訊問筆錄之證述認無證據能力外均表示沒有意見， 未於
    言詞辯論終結前聲明異議（ 見本院上更 (二)審95年12月29
    日審判程序筆錄），依上開規定，有關證人於偵查中向檢察
    官所為之陳述，除顯有不可信之情況者外，或於司法警察官
    或司法警察調查中所為之陳述，法院審酌該言詞陳述或書面
    陳述作成時之情況，認為適當者，亦具有證據能力，合先敘
    明。
二、證據之排除（自永大會計事務所查扣之傳真機）：
    次按本件扣自永大會計事務所之傳真機（廠牌PROTON TF-1）
    係調查站人員於案發8個月後（即86年8月19日）始持搜索票
    前往永大會計事務所搜索查扣，此有搜索扣押筆錄、扣押物
    品目錄（見偵查卷第53頁）在卷可考，而期間被告已先於同
    年3月18日、7月10日分別經調查及偵訊，則被告犯案所用之
    傳真機，自有於查扣前遭更換之可能，而與扣案之傳真機並
    非同一，此觀卷附由證人即英勤輸送機械股份有限公司（永
    大會計事務所另名委託客戶）會計吳麗玉所提供永大會計事
    務所85年1月16日傳真給英勤公司之 營業人銷售額與稅額申
    報書上有00-00-00 000000PM之傳真日期， 及證人即震聲公
    司會計丁○○所提出之85年間，永大會計事務所傳真予其公
    司之申報書（附於偵查卷第67、75至77頁），其上均有「傳
    真日期」之顯示，以肉眼觀察該傳真日期之字跡與本案傳真
    日期之字跡相同。惟經本院勘驗扣案之永大會計事務所傳真
    機，竟發現扣案傳真機根本無設定日期之裝置，且傳真結果
    亦無法顯示日期（見本院上更 (二)審卷一第85頁、 卷二第
    109 頁）。證人即技術人員辛○○亦到庭鑑認：扣案普騰（
    PROTON）牌TF-1傳真機之操作手冊上，並沒有時間與日期顯
    示的設定，所以應該不會顯示日期等語（見本院前審卷二第
    68頁），茍如被告所稱永大會計事務所始終僅此一台傳真機
    ，何以竟出現如此不合理之現象？況證人丁○○於原審復明
    確證稱：「被告換過傳真機，換之前有傳真過，扣到的傳真
    機是換之後；新的沒有傳真日期，舊的有，傳真字體不一樣
    ；以前傳與後來傳不一樣」等語（見原審卷第59頁），足見
    本件事後扣得之傳真機，並非被告當初犯案所用之傳真機，
    此扣案物證既與本案犯罪事實無關，則應予排除，而不得採
    為被告有利或不利認定之證據。至於證人即永大會計事務所
    前離職員工丙○○雖於本院前審審理中陳稱：扣案證物普騰
    （PROTON）牌TF-1傳真機是公司的，其在職期間有使用過這
    部扣案傳真機；於其任職期間，永大會計事務所亦只有這一
    部傳真機云云（見本院更 (二)審卷一第160頁），惟其所述
    ，顯與上開調查及勘驗結果嚴重相違，參以其原係被告僱用
    之員工，且於原審調查時復曾證稱：「（該傳真函是否永大
    傳真？）不是；（那時是否還在永大事務所？）不在」等情
    （見原審卷第55頁），其既早已於85年11月25日前已離職，
    又如何得知該函非永大事務所傳真？由是可見其坦護被告之
    情，上開證述，自不足採信。
貳、實體部分：
一、上訴人即被告之供述與辯解：
    訊據被告甲○○矢口否認犯行，辯稱：47,000元的支票是給
    付查帳勞務費，不是交際費。而伊亦未打電話及傳真上開變
    造之國稅局庚○○至震聲公司，索取9 萬元之查帳費，當時
    85年度都還沒結算，伊是會計事務所人員，怎會寫85年的帳
    ，且傳真文件上之日期亦不符，伊也沒有與證人丁○○聯絡
    過，是震聲公司打電話給伊說國稅局要查帳，伊說如果要查
    帳就要收9 萬元查帳費，傳真紙不是被告偽造，也不是被告
    行使，因為扣案之傳真機無法顯示日期或電話號碼，足以證
    明該傳真並非被告所為云云。
二、認定犯罪事實所憑之證據及理由：
    (一)原判決關於被告詐取震聲公司47,000元元一節，被告坦承
      有收取47,000元支票1 紙之事實，雖辯稱：是收取查帳勞
      務費，非收取查帳交際費云云，惟查，證人丁○○於調查
      局、偵查及原審及本院上訴審訊問時均一致證稱：被告稱
      該4萬7千元係要交給稅務員作為查帳交際費或打通關節之
      用等語明確（見偵查卷第 9、17頁、第94頁背面、原審卷
      第27頁背面、本院上訴審卷第58頁正面及背面），而該支
      票係由不知情被告之夫黃壽南收受，事後並交付被告不知
      情妹妹己○○一節，亦據黃壽南、己○○於台北縣調查站
      陳述甚明 (見偵卷第25頁背面至第26頁、第29頁背面至30
      頁)，並有該紙支票影本附卷可按 (見偵第19頁)。雖然證
      人即震聲公司負責人乙○○於歷次到庭證述均否認該筆款
      項是查帳交際費，而係給付被告整理查帳之勞務費云云 (
      見原審卷第53頁、上訴審卷第105頁、上更 (二)審卷二第
      102頁背面)，惟其於原審亦到庭證稱：「（〈查帳〉費用
      如何算？）稽徵所來文，皆我會計小姐比較清楚」、「（
      震聲公司記帳及查帳均向何人接洽？）大部分皆會計小姐
      比較清楚」、「（85年5 月25日有否交一張47,000元之支
      票？）有，皆小姐付張（帳），傳票我再蓋章，這張是給
      永大佣金，我只核對支出，我小姐丁○○比較清楚」等語
      （見原審卷第53頁正面及背面），依其所述意旨，顯認證
      人丁○○對於該公司查帳暨相關費用之支付較為清楚，故
      證人乙○○雖係震聲公司負責人，然其對於所交付被告47
      ,000 元是何性質款項，應以會計丁○○較為清楚。況且
      丁○○於乙○○否認上情後，於上訴審中仍為相同之指證
      （見上訴審卷第58頁正面及背面）。而乙○○於本院上訴
      審中雖如前否認該筆款項係交付查帳人員之交際費，但亦
      稱該款「科目是交際費」等語（見上訴審卷第105 頁背面
      ）。按以震聲公司交付該款項之原因如屬「查帳交際費」
      ，此攸關該公司人員有無行賄查稅公務員之不法情事，故
      乙○○因屬公司負責人，就此與其本身具有利害關係之事
      項作證，所述是否仍夠照實陳述，已非無疑。復參酌被告
      繼於同年12月11日，亦有假藉稅捐稽徵機關查帳之名義，
      向震聲公司詐騙年度營業額千分之2之「查帳交際費」9萬
      元未遂之情（理由詳如下述），故證人丁○○所證稱該筆
      款項是被告詳稱「查帳交際費」一事，應屬可採。至於共
      同被告黃壽南於原審中雖亦陳該紙47,000元支票是震聲公
      司85年查帳勞務費云云（見原審第55頁），惟因黃壽南係
      由被告委取該筆款項，對於該筆款項性質為何並不清楚，
      其所陳該筆款項是查帳勞務費云云，或屬被告告知，或屬
      事後迴護被告之詞，尚不足為被告有利之認定。末查，會
      計事務所為客戶辦理查帳時，有否收取查帳勞務費一事，
      經本院函詢社團法人臺北縣記帳士公會結果，其雖函覆由
      記帳士與客戶商議辦理（見本院卷第52頁），惟依上開證
      人丁○○所證是查帳交際費無訛證述及證人乙○○所稱該
      款「科目是交際費」等情，如被告與震聲公司事先既有約
      定「查帳勞務費」項目，則應無另編交際費之科目必要，
      故被告辯稱是「查帳勞務費」云云，應屬諉責之詞，不可
      採，此部分詐欺犯行明確，應以認定。
    (二)前揭犯罪事實，業據證人即震聲公司會計丁○○於調查局
      初訊時供稱：「85年12月11日永大會計事務所吳小姐打電
      話給本公司實際負責人乙○○， 急著要84年查帳交際費9
      萬元，下午4點我回電，黃小姐（實為吳小姐之誤， 詳後
      述）稱要查帳，要交際費9萬元，我回答為什麼那麼快，5
      月才拿現在又要拿，黃小姐說時間差不多要查84年的帳，
      我推說第二天問老闆再回電；12月12日我打電話給黃小姐
      詢問有關查帳收費情形，黃小姐稱查帳通知曾寄給公司，
      因未收到退回國稅局，她向國稅局要，再傳真至公司，約
      10 點51分即傳來國稅局審查一科庚○○， 稍後黃小姐再
      來電問有沒有收到傳真，我說有收到，為什麼是85年度的
      帳，黃小姐辯稱是裡面小姐寫錯了，叫我自己改過來，並
      叫我5點之前回電，她要來收交際費， 事後我打電話給國
      稅局陳稅務員查證，才發現永大可能在欺騙我們，目的在
      要查帳交際費」等語綦詳（見偵查卷第17頁正反面），嗣
      於法務部調查局複訊、檢察官偵訊、原審、更(一)審及更(二)
      審調查時，對被告甲○○確有以傳真偽造之國稅局庚○○
      至震聲公司之方式，欲詐取查帳交際費9 萬元乙情仍堅指
      不移（詳參偵查卷第31頁、第40頁反面至41頁、原審87年
      3月4日、87年4月8日訊問筆錄、更(一)審卷第49至52頁、更
      (二)審卷二第99至101頁）。
    (三)證人即財政部臺灣省北區國稅局職員戊○○亦證實：震聲
      公司有打電話來問有否要查帳，我向震聲公司說不可能，
      且要他們傳真所收之公文給我，庚○○上之調查編號是我
      的，但非我寫的，該函亦非國稅局所發之公文等語（見原
      審卷第69頁）；證人即震聲公司實際負責人乙○○於原審
      亦證稱：該庚○○係永大會計事務所傳真至震聲公司，伊
      見公文怪異，因85年未過要查，所以覺得怪異等語（見原
      審卷第53頁反面至54頁），於上訴審證稱：問國稅局，國
      稅局認為有問題一直往上報，不是我們舉發的；（永大有
      無叫你不要去國稅局查？）沒有，她沒想到我會去查……
      （見上訴卷第67頁反面至68頁）；於本院更(二)審審理中復
      結證：我們沒有收到查帳的傳票當然不知道要查帳，是從
      被告甲○○電話聯絡後，才知道有查帳這件事情，為了要
      證實起見，才要被告甲○○傳真資料過來的；（提示國稅
      局審查一科庚○○傳真資料，有何意見？）就是這張才覺
      得奇怪，頭先以為是真的，才會傳真到國稅局查詢，85年
      要查85年的帳等語（見本院更(二)審卷二第103 頁）；並有
      上開依震聲公司之相關資料為塗抹更改、勾選，而偽造之
      「財政部臺灣省北區國稅局審查一科」於85年11月16日發
      出之「庚○○」傳真文件之影本、震聲公司傳真機電話管
      理紀錄各乙份附卷可稽（見偵查卷第23至24頁）。
    (四)又觀諸前述該紙震聲公司傳真機電話管理紀錄，其上亦確
      實載有「永大會計事務所傳真機（號碼為0000000 號）於
      85年12月12日10時51分傳真資料至震聲公司」之紀錄，而
      被告甲○○於接受調查時，經臺北縣調查站人員提示上述
      該紙『震聲公司傳真機電話管理紀錄』命辨識後，亦坦承
      該通傳真，係其所傳無訛（見偵查卷第21頁），嗣復於偵
      查中向檢察官供稱，確有與丁○○就該傳真庚○○內容記
      載為85年乙事加以討論：「……，後來她跟我說是85年的
      ，我就對她說不可能，那發錯了，因為85年還未結算申報
      」（見偵查卷第95頁反面）；於原審訊問時亦供認：「（
      有否於85年12月11日打電話說要收9 萬元？）有，是勞務
      費用」等語在卷（見原審卷第30頁反面），足見丁○○、
      乙○○證述之情非虛。況丁○○、乙○○與被告並無任何
      私人恩怨，自無甘冒刑責自行偽造查帳公函，而誣陷被告
      之必要，且如係二人所偽造用以誣陷被告，實無故意或誤
      載為85年之理（詳如後段理由(五)所述）。再者本案臺北縣
      調查站之所以查辦，並非因丁○○或乙○○之檢舉，而係
      國稅局職員戊○○於接獲丁○○查證後，疑有犯罪情事且
      偽造文件上之調查編號涉己，而主動簽報該局監察室，經
      該局監察室陳報調查局偵辦所致；另國稅局監察室於獲悉
      有查帳交際費之情事後，亦進一步查核震聲公司歷次稅捐
      紀錄，發現震聲公司83年度營業所得稅，曾於85年7 月27
      日經該局新莊稽徵所稅務員夏美業查帳，核補68,543元，
      乃復於前開陳報中亦請調查局一併查明其中是否涉及收取
      不法財物、貪瀆舞弊之情（見偵查卷第9 頁），對於震聲
      公司而言洵屬不利，是本案僅有被告有偽造查帳公函欲騙
      取9 萬元查帳費之犯罪動機，並未見其他人有因偽造查帳
      公函而可受益之犯罪動機，從而，被告空言否認犯罪，並
      以震聲公司變造剪貼該查帳庚○○故為誣陷云云，其辯解
      顯不足採。
    (五)又系爭財政部臺灣省北區國稅局審查一科庚○○（見偵查
      卷第11頁）乃屬變造乙節，業據證人即該局職員戊○○於
      原審及更一審到庭證實：該函上所記載之編號0212雖係其
      調查編號，但該函非其所寫，亦非國稅局所發之公文，伊
      等沒有接到過被告的案子（見原審卷第69頁、更一審卷第
      70頁）等情無誤。另比對上開偽造之庚○○傳真件影本上
      之字跡與被告甲○○之各筆錄上簽名筆跡，顯然不類，證
      人丁○○復曾證述：被告甲○○向其辯稱（85年）是裡面
      小姐寫錯了，叫伊自己改過來等語，參以被告甲○○係會
      計事務所人員，復於傳真前一日打電話告知要收取84年度
      查帳交際費9 萬元，如係其親自書寫，應無誤寫為85年之
      理，況查本案之查帳交際費（被告辯稱為查帳勞務費用）
      係依震聲公司年度營業額千分之二計算，此節亦經證人丁○○、乙○○敘明，並為被告所不否認，（按：震聲公司
      前因國稅局查核其公司之83年度營利事業所得稅，甫於85
      年5 月25日簽發一紙華僑銀行中和分行，票號BA00000000
      ，金額47,000元支票予被告，經被告轉交不知情之其妹己○○使用，是證人丁○○始謂5 月才拿現在又要拿，因而
      起疑），該函茍係被告或證人丁○○、乙○○所親自變造
      填寫，斷無可能誤書為85年之理，蓋當時85年度尚未結算
      ，又如何計算千分之2之查帳交際費？其等3人既明知計算
      方式，自無犯此顯然錯誤之可能，足見該函係被告利用第
      三人所塗抹填寫變造。另國稅局職員戊○○亦證稱：該庚○○屬管制物品，並非任何人可以拿到等語，而財政部臺
      灣省北區國稅局98年7 月20日函覆內容亦謂：該局審查一
      科對於「調查庚○○」訂有相關管制作業，庚○○例稿係
      提供該局查審人員審查案件時使用，局內非查審人員及一
      般民眾應無法取得。有該局北區國稅審一字第0980024497
      號函在卷可參（本院卷第90頁），雖然證人戊○○於原審
      亦證稱：「（請問陳先生空白函是否會外流？外面的人是
      否知你的編號？）有管制該函，但非管制很好，關防可以
      隨意取得，我們的編號外面的人有可能知道，每件皆一樣
      」等語（見原審卷第70頁正面及背面）。惟陳瑞斌既非「
      調查庚○○」相關管制作業的職掌人員，其所為之證言應
      屬其推測，應以上開國稅局函示內容較為可採。故據此相
      互勾稽，顯見被告係利用職務上所取得其他公司客戶傳真
      予永大會計事務所之「財政部臺灣省北區國稅局審查一科
      庚○○」第四聯（該聯內容為何已無從查考），再利用不
      詳姓名年籍之第三人加以塗抹、勾選填寫後，疏於檢查逕
      傳真予震聲公司，應可認定。是被告前揭之詐欺、變造公
      文書犯行，事證極為明確。
    (六)再查：本案雖僅扣得該函傳真文件之影本，至於原本，則
      因最初並非由證人丁○○、乙○○所舉發或告訴，故未隨
      案提出，現已不知去向，此業經本院上訴審向證人丁○○
      、乙○○、法務部調查局臺北縣調查站承辦人員及原告發
      單位財政部賦稅署北區國稅局監察室承辦人員，追查上開
      偽造之庚○○傳真文件原本均無所得，有上訴審歷次調查
      筆錄可稽，並經證人乙○○最後於上訴審調查時證稱「已
      找不到」等語在卷（見上訴卷第103 頁背面），是以該函
      傳真文件原本已滅失而不復可得。又因被告矢口否認犯行
      ，及本件扣案之傳真機，並非被告犯罪時所使用之傳真機
      （詳如前述）而無法勘驗查明，且本件該函傳真文件之原
      本已滅失，影本經本院函送內政部警政署刑事警察局，請
      其就傳真過程中是否可能發生日期與內文重疊（以傳真所
      顯示文字為前提函請鑑定，惟查該函上與受文者乙欄，欄
      線重疊之00-00-00 00:36PM等數據，實係印時鐘或類此機
      器打印出之日期、時間，詳下述），及有無遭剪貼變造乙
      情進行鑑定，經該局以94年3月17日刑鑑字第09400020001
      號函覆稱「影本上字跡欠清晰，歉難鑑定」（見本院上更
      (二)卷二第12頁）。然證人丁○○已證稱確係上開變造庚○○傳真件無訛，並有上開(二)、(三)、(四)、(五)所述之證人所
      為證述之補強及被告坦認之情、犯罪動機可相互參佐，其
      情至臻明確。又被告於調查及原審時既坦承，於85年12月
      12日上午10時51分曾傳真文件至震聲公司，然否認是傳真
      本案之查帳公函，惟迄今被告仍無法說明或提出，如果不
      是傳真證人丁○○、乙○○所指之查帳公函，究竟是傳真
      什麼文件？其於調查時初辯稱：傳何文件伊不清楚，可能
      係發票或營業稅單云云（見偵查卷第21、22頁），迨於原
      審時則泛稱：我們常有文件往來傳真云云（見原審卷第79
      頁反面），惟證人丁○○於更一審已明確結證：「（被告
      是否有傳真其他東西給你？）沒有」等語（見更(一)審卷第
      51頁），嗣被告於本院上更(二)審訊問時，則全然推否辯稱
      ：伊沒有在85年12月12日傳真資料給震聲公司，在本案之
      前或之後，伊也都沒有傳真任何文件給證人乙○○云云（
      見本院更(二)審卷二第60頁反面、第24頁），已與其原審所
      供曾傳真文件至震聲公司之說詞迥異，則被告此部分之辯
      解，顯屬卸責之詞，自不足採信。另依證人即普騰電子工
      業股份有限公司技術人員辛○○於本院更(二)審所證述：「
      傳真機是有日期，但傳真日期也不會那麼接近受文者，如
      果有皺折的話，該傳真紙也不會那麼平整；受文者邊的時
      間（指00-00- 00 00:36PM）不像傳真機印出來的字，正
      常傳真的話，傳真設定都會有一定的範圍，不可能沒有間
      隔，造成重疊」之情（見本院更(二)審卷二第68頁正反面）
      。暨鑑定人即印時鐘製造商威富興業股份有限公司產品研
      發課課長壬○○函復稱：「依附件的字體來看（指00-00-
      00 00:36PM）『是點矩陣（Dot Matrix）印字頭所打出來
      的字體』，若要更確實，最好有正本文件，因可從其列印
      痕跡判斷是使用哪種工具列印；早期的傳真機是利用特別
      的感熱紙來印出傳真文件，這種感熱紙是在普通紙上加塗
      一層黑色的油墨，同時再上一些特別對熱感應的白色材料
      ，當紙在傳真機上傳出來的時候，加熱導線會將感熱的白
      色材料燒掉，而形成圖像及文字，所以『傳真機的字是沒
      斷斷續續』的，印時鐘是以點矩陣印字頭利用色帶來打出
      字體，所以點矩陣印字頭所列印出來的字是由點組合而成
      ，用放大鏡去看其字體，可以看到許多點，所以字是斷斷
      續續」等語（見本院更(二)審卷二第190、196頁），兩人均
      一致指陳庚○○上之00-00 -00 00:36PM 字樣，並非傳真
      機所印出來之字體。鑑定人壬○○更指稱，依附件字體初
      步研判是印時鐘之點矩陣（Dot Matrix）印字頭所打出來
      的字體，況其上亦無頁數及傳真電話之顯示，與一般傳真
      文件所示之格式內容有別。壬○○於本院更(三)審審理時並
      證稱：號碼是傳送方傳過來的號碼，如果經過特殊改裝，
      有可能顯示其他設定的號碼，一般情形是自己傳真機的號
      碼，並表示其提供之鑑定意見，即是其所表示的意見等語
      。足見前揭變造庚○○上與受文者乙欄，欄線重疊之00-0
      0-00 00:36PM等數據，實係印時鐘或類此機器打印出之日
      期、時間，堪可認定。參以證人吳麗玉、丁○○提供由被
      告先前傳真之申報書相關資料上均有相類之傳真日期及時
      間，尤足佐證本件確係被告所傳真無誤。參以國稅局職員
      陳瑞斌上開所證：該庚○○屬管制物品，並非任何人可以
      拿到等語，而前述調查站人員於86年08月19日前往永大會
      計事務所搜索查扣之物品中，亦有向臺灣省北區國稅局審
      查一科「申請延期查帳」之空白申請書格式（見扣案物證
      ），足見永大會計事務所受託記帳之公司客戶於收受國稅
      局查帳庚○○後，因無法遵期提示帳本，乃有委託永大會
      計事務所代向臺灣省北區國稅局審查一科申請延期查帳之
      情事，則該等公司於委託前，將其收受之臺灣省北區國稅
      局審查一科查帳庚○○傳真或影印一份寄送予永大會計事
      務所，自屬常情，而觀諸卷附之系爭庚○○，字跡與格線
      均非清晰，受文者乙欄邊線甚至有部分模糊未顯現，依理
      研判應非正本或影本直接傳真，而係以收受之傳真文件塗
      抹後，再次傳真所致，被告利用其他公司客戶傳真予永大
      會計事務所之查帳庚○○，利用不知情之第三人加以塗抹
      填寫變造甚明。又一般公司行號或機關於收受文件後，使
      用印時鐘或類此機器在文件上印上收受日期與時間，乃屬
      常見，此節亦與上開鑑定人壬○○指稱，依附件字體初步
      研判是印時鐘或類此機器之點矩陣（Dot Matr -ix）印字
      頭所打出來的字體，情節相互契合。辯護意旨以：前揭偽
      造庚○○上所載之時間、日期（85年12月13日10時36分，
      顯示格式為00-00-00 00:36PM）係傳真機傳入所顯示，因
      傳真紙上所顯示之時間與日期，不可能與傳真文件之內容
      相互重疊云云，顯係誤會。至何以顯示為「00-00-00 00:
      36PM」，因該文件經委託永大會計事務所之不詳公司傳真
      被告後，被告再傳真震聲公司，嗣由震聲公司再傳真財政
      部臺灣省北區國稅局審查一科，轉國稅局監察室，再交臺
      北縣調查站，經手之公司或機關，或係印時鐘或類此機器
      之時間未校準、或誤調、或係設定有誤，或係承辦人員為
      其他原因而故意將時間往後調，復因時隔十餘年，人事異
      動甚大，尤因被告不肯吐實，無從得知何家公司所接獲之
      查帳通知，此部份雖無從查明原因，調查途徑已窮，惟並
      不影響被告犯行之認定。
    (七)對被告其他辯解之判斷：
      1.有關質疑證人丁○○初訊時供稱「黃小姐」部分：按證
        人丁○○雖曾於國稅局監察室與臺北縣調查站訊問時陳
        稱：係永大會計事務所的黃小姐打電話及傳真該紙國稅
        局庚○○，說要查帳及收九萬元查帳費，雙方並就該傳
        真庚○○之內容記載為85年乙事加以討論等語（見偵查
        卷第9、17頁正反面），然事實上， 丙○○已於85年11
        月25日正式離職，準備隨先生前往大陸，未再至永大會
        計事務所上班，此業經證人丙○○於原審證述明確，並
        為被告及被告之夫黃壽南所證實，則丁○○焉有可能與
        其通電話？然而：(1)參諸證人丙○○於調查站所陳稱：
        因為只有伊和甲○○二位女性與震聲公司接洽，該公司
        會計時常會將伊和甲○○之聲音誤認等語（見偵查卷第
        28頁反面），及被告於偵查中向檢察官供稱確有與丁○○就該傳真庚○○內容記載為85年乙事加以討論，暨被
        告前開自承震聲公司傳真機管理紀錄所示85年12月12日
        上午10時51分該次傳真，係其所傳，並於原審中坦承：
        「（有否於85年12月11日打電話說要收9萬元？）有 ，
        是勞務費用」等情，則與丁○○通話、傳真及討論傳真
        庚○○記載為85年乙事之人應為被告無訛。(2)再者證人
        丁○○上開供述所稱之「黃小姐」，純係將甲○○誤認
        為丙○○，嗣其於調查站複訊時業已改正陳稱：85年12
        月11日係由永大會計事務所實際負責人甲○○向震聲公
        司索取查帳交際費，而甲○○於85年12月12日10時51分
        許傳真國稅局審查一科通知單等語（見偵查卷第31頁背
        面至32頁）；於原審中復證陳：「是吳小姐非黃小姐，
        但她們2人聲音很相同，後來我才知是吳小姐， 說查帳
        及要9萬元皆同一人」（見原審卷第31頁）。 辯護意旨
        仍質疑：依丁○○所述內容，顯見雙方就此事曾有討論
        與爭執則丁○○焉不知通話之對方為何人？雖證人丙○○曾證稱丁○○有時會將其聲音與甲○○弄錯，但此事
        涉及雙方之爭議交談並非僅簡短數語，又焉有可能混淆
        ？且事實上丙○○已於85年11月25日正式離職，再也沒
        有到永大會計事務所上班則丁○○焉有可能與其通電話
        ，從而，指稱證人丁○○所述與事實不符云云，自不足
        採。
      2.有關質疑該查帳庚○○顯示00-00-00 00:36PM係「遭剪
        貼變造」之傳真內容部分：另辯護意旨以，前揭偽造庚○○上所載之傳入時間（85年12月13日10時36分，顯示
        格式為00-00-00 00:36PM），與震聲公司傳真機電話管
        理紀錄所載永大會計事務所之傳真機（ 號碼為0000000
        號）於85年12月12日10時51分傳真資料至震聲公司，時
        間不符，且該函上之傳真日期（即前述00-00-00 00:36
        PM等數據）與受文者乙欄，欄線重疊，然傳真紙上所顯
        示之時間與日期，決不可能與傳真文件之內容相互重疊
        ，因而指稱該查帳庚○○有遭剪貼變造，被告係遭誣陷
        云云。然該查帳庚○○顯示00-00-00 00:36PM係印時鐘
        或類此機器所打印，非傳真顯示出之內容，已如前述，
        且衡諸常情，震聲公司人員既有意剪接陷害被告，豈有
        提出「震聲公司傳真機電話管理紀錄」指訴被告係於85
        年12月12日上午10時51分傳真該紙庚○○，卻故意在庚○○上剪接「00-00-00 00:36PM」等字樣之矛盾之舉？
        況如證人丁○○、乙○○故意剪貼變造用以誣陷被告，
        何不於開立9 萬元支票予被告後，再逕行向偵查機關告
        訴或舉發，以落實被告罪名，乃竟於向國稅局查證後即
        置之不理？且其2 人既明知查帳交際費係依震聲公司年
        度營業額千分之二計算，且震聲公司當時85年度尚未結
        算等情，豈有將之故意或誤載為85年之不合理之舉？所
        辯乙情，顯屬個人臆測之詞，不足採信，甚明。
      3.有關質疑證人乙○○之供述歧異部分：按被告、被害人
        或證人之陳述有部分前後不一致或相互間有所歧異時，
        究竟何者為可採，何者為不足採，法院原得本其自由心
        證予以斟酌取捨，非謂一有不符或歧異，即應認其全部
        供述均為不可採信；又告訴人供述之證據前後縱有差異
        ，事實審法院依憑告訴人前後之供述證據，斟酌其他證
        據，本於經驗法則與論理法則，取其認為真實之一部作
        為論罪之證據，自屬合法，難謂所認事實與供述證據之
        部分不符，即指判決有證據上理由矛盾之違法，最高法
        院78年度台上字第1469號、94年度台上字第2703號判決
        著有明文。經查：(1)證人乙○○對於該函係永大會計事
        務所傳真至其公司，收受後會計丁○○曾向國稅局查證
        ，始知虛偽等主要事實，始終供一致（見原審卷第53頁
        反面、54頁、上訴卷第68頁、更一審卷第75至76頁），
        並與證人丁○○、戊○○所述之情相符，此部份自堪信
        實，並無疑義。(2)至關於究係先收受該紙傳真庚○○後
        ，始知查帳乙情，而向負責之永大會計事務所查詢，抑
        或是被告先來電告知要查帳索取查帳費，之後被告始傳
        真該函，證人乙○○因供述時已間隔相當時日，對細節
        、過程部分記憶模糊致有前後供述不一致之情形（見原
        審卷第53頁反面、56頁、更一審卷第75至76頁），且本
        案係被告於11日先行打電話要找震聲公司實際負責人乙○○收取查帳交際費9 萬元（此為被告所坦承，已如前
        述），會計丁○○於同日下午4 點回電詢問後，起疑推
        稱要詢問老闆後再回電，次日（12日）上午丁○○再次
        打電話詢問詳情，嗣被告於10時51分12秒傳真係爭偽造
        庚○○後，丁○○再次打電話詢問庚○○上為何記載85
        年度，均已詳述如前，則證人乙○○是否係指收受傳真
        函後，始確認證明查帳之情，而要丁○○詳細詢問清楚
        ，亦非無疑，尚難因此即謂其所為之全部證述均不可採
        。(3)況其嗣於本院上更(二)審審理時已詳細辨明證稱：「
        （85年12月11日被告甲○○有打電話說要9 萬元的查帳
        費？是否有此事？）是有這件事情，最先是證人丁○○
        接到電話的，丁○○再轉電話給我的，丁○○說查帳費
        9萬元，為何那麼快，5月才查帳為何12月又要來查帳；
        （電話中被告甲○○說要查帳，你才知道要查帳的，不
        是收到傳真才知道要查帳？為何在原審法院87年3 月19
        日，你說收到傳真之後才知道要查帳？）87年3 月19日
        我的證述可能有誤，電話中就知道被告甲○○說要查帳
        ，當時沒有收到查帳通知書，是被告甲○○告知，才知
        道要查帳的，以今日的證述為準」等語（見本院上更 (
        二)審卷二第103頁）。(4)再者，由被告甲○○自承之情
        ：「（有否於85年12月11日打電話說要收9 萬元？）有
        ，是勞務費用」（見原審卷第30頁反面）暨坦承於85年
        12月12日上午10時51分以永大會計事務所傳真機傳真文
        件予震聲公司（見偵查卷第21頁），可知被告係先打電
        話，之後才傳真，辯護意旨狀僅擷取乙○○之特定原審
        供述，並據此指摘丁○○所言「被告先要求查帳費後，
        才由被告傳真查帳庚○○」係屬不實云云，並非可採。
      4.有關質疑證人丁○○去電並傳真該函向國稅局查證時間
        部分：按證人丁○○確實曾去電並傳真該紙查帳公函向
        財政部臺灣省北區國稅局查證乙節，業據該局職員戊○○證實在卷，已如前述。雖證人戊○○於更(一)審調查時
        曾證稱：卷附簽請國稅局監察室調查之簽呈（見偵查卷
        第14頁）係其所寫，簽呈上日期係85年12（筆錄誤載為
        11）月14日，是當天下午收到丁○○之傳真等語（見更
        (一)審卷第68至69頁），嗣又改稱：「（你確定是同一天
        ？）我現在更正，簽呈是同一天，應該是前一天的下午
        收到的傳真」（見同卷第69頁），則其究竟何時收到丁○○傳真，前後供述顯非一致。惟查：經稽查偵查卷
        附該紙簽呈內容，其上乃明確記載：「85年12月12日，
        職接獲震聲實業股份有限公司李小姐來電查詢，是否曾
        寄發該公司85年度查帳通知書，因職未曾有查核該公司
        名稱之印象，且85年度尚未結束，應未申報尚無派查之
        可能性，故請該公司李小姐傳真該通知於本局審一科…
        …」等語（見偵查卷第14頁），該簽呈距案發時日僅隔
        數日，所載之時間顯較正確可信。又證人丁○○係85
        年12月13日接受北區國稅局監察室訪談（見偵查卷第08
        頁），震聲公司電話管理紀錄最後紀錄是85年12月13日
        下午4時1分許（見偵查卷第24頁），係訪談丁○○時所
        採錄，顯見丁○○是在85年12月13日下午才製作訪談筆
        錄，茍丁○○如戊○○於更一審調查時所述，係85年12
        月13日下午始傳真該查帳公函至國稅局，則國稅局監察
        室斷不可能於當日下午至下班前如此匆促的時間內即派
        人來訪談丁○○。據此均足證明戊○○應是85年12月12
        日下午收到丁○○傳真查帳公文函，向國稅局監察室反
        應後，國稅局監察室方於同年12月13日下午派人訪談丁○○，至於證人戊○○同年12月14日所為之簽呈，當是
        先向國稅局監察室反應後才寫的簽呈，證人戊○○於更
        一審就時間部分所述，當係因時隔5 年之久，就時間細
        節部分記憶模糊所致，證人丁○○所堅稱：於85年12月
        12日上午接獲被告傳真函，當日下午向國稅局查證並傳
        真該函給國稅局一事，堪認與事實相符，應值採信。辯
        護意旨狀仍執戊○○對時間細節記憶模糊之供述，堅指
        震聲公司係85年12月13日收到該紙庚○○傳真，而據震
        聲公司之傳真電話管理紀錄所示，13日並無永大會計事
        務所0000000 號之傳真紀錄，故該函非被告所傳真云云
        ，自不足採。
      5.其他辯解部分：
        辯護意旨復稱：被告雖經營記帳業務，但因不具會計師
        資格，故並未擔任震聲公司稅務案件之代理人，也從未
        代收送達，所有相關文件均係稅捐機關直接寄送給震聲
        公司後，再由震聲公司轉交被告處理，此點震聲公司之
        負責人乙○○與會計丁○○知之甚詳。事實上震聲公司
        85年5 月間才經國稅局通知查核83年度之帳務，當時亦
        是由國稅局直接將通知寄送給震聲公司之後，再由該公
        司轉交給被告處理，足證震聲公司對國稅局相關通知應
        直接寄送至公司乙事非常清楚，被告絕無可能偽造查帳
        函傳真予震聲公司之理，另該庚○○上所載查帳日期85
        年12月05日，係在震聲公司收到該傳真之前，兩者顯然
        相互矛盾，亦可見該傳真係經不懂稅務之人員所偽造。
        而證人即國稅局人員戊○○亦曾證稱該「庚○○」亦屬
        於管制物品，並非任何人可以拿到，由此可見並非被告
        偽造傳真信函無疑云云。按本案之查帳交際費係依震聲
        公司年度營業額千分之二計算，此為被告、證人丁○○
        、乙○○等所明知，當時85年度尚未結算，千分之二自
        無從憑以計算，庚○○上竟仍記載為查核85年度，且所
        載查帳日期85年12月05日亦在震聲公司收到該傳真之前
        ，足見該函應係第三人所變造，又被告既傳真該函予震
        聲公司，復於丁○○打電話詢問時佯稱：應係國稅局裡
        面小姐寫錯了，實係84年度，要丁○○自行更改過來，
        足見被告係利用該第三人為變造，此均已詳述分析如前
        ，而被告從未代震聲公司收送達，因而始須編造國稅局
        之查帳通知曾寄到震聲公司，因未收到而退回國稅局，
        伊向國稅局要到該查帳通知後，再傳真至震聲公司云云
        ，並以傳真而非正本寄送方式取信於震聲公司，辯護意
        旨執此辯稱：被告並無變造該庚○○云云，尚不足取。
    (八)綜上所陳，被告前揭所辯，無非係事後圖卸刑責之詞不足
      採信。是此部分犯罪事證亦臻明確，被告犯行洵堪認定應
      予依法論處。被告請求將該傳真文件再送三洋公司鑑定云
      云，因本件事證已明，核無必要，併此敘明。
三、法律比較適用
    (一)按95年7月1日修正生效施行之刑法第2條第1項規定「行為
      後法律有變更者，適用行為時之法律。但行為後之法律有
      利於行為人者，適用最有利於行為人之法律」，修正前刑
      法第339條第3項、第1項所規定之罰金本刑， 依罰金罰鍰
      提高標準條例第1條前段之規定，提高10倍後為銀元3,000
      元以下，換算為新臺幣後，為新臺幣9,000 元以下。修正
      後同法條所規定之罰金本刑，依刑法施行法第1條之1之規
      定，變更其單位為新臺幣並提高30倍後為新臺幣9,000 元
      以下。是比較新舊法之結果，兩者適用結果並無不同，新
      法並非較有利於被告，依從舊從輕原則，應適用行為時之
      法律。
    (二)修正後之刑法刪除第55條關於牽連犯之規定。本件被告所
      犯上開行使變造公文書罪及詐欺取財未遂罪間，有方法、
      結果之牽連關係，依修正前即行為時之規定，應從一重之
      行使變造公文書罪處斷；依修正後之刑法既已刪除牽連犯
      之規定，則所犯上述各罪應依數罪併罰之規定分論併罰。
      比較新舊法之規定，修正後之規定並非較有利於被告，依
      刑法第2條第1項之規定，應適用行為時之法律，即適用修
      正前刑法第55條牽連犯之規定，從一重之行使變造公文書
      罪處斷。
    (三)被告行為後，新法亦已刪除連續犯之規定，此刪除雖非犯
      罪構成要件之變更，但顯已影響行為人刑罰之法律效果，
      自屬法律有變更，比較新舊法結果，被告之行為時法律，
      較有利於被告。
四、被告未變更原文書之製作名義人，僅將文書部分內容竄改，
    再持以行使，應屬行使變造公文書，公訴人認被告係行使偽
    造公文書，尚非允洽。核被告甲○○所為，被告詐取47,000
    元部分係犯刑法第339條第1項之詐欺取財罪，被告以變造公
    文書詐欺9萬元未遂部分，係犯刑法第339條第3項、第1項之
    詐欺取財未遂罪及第216條、第211條之行使變造公文書罪。
    被告甲○○變造公文書之低度行為，應為行使之高度行為所
    吸收，不另論罪，被告甲○○利用不知情之第三人為變造公
    文書之行為，為間接正犯被告先次2次詐欺行為，應論以一
    詐欺取財既遂罪名，復與行使變造公文書有方法結果之裁判
    上一罪關係，應從一重之行使公文書罪論處。
五、撤銷改判及科刑之理由：
    原審就被告甲○○據以論罪科刑，固非無見，惟查：(一)被告
    係行使變造公文書，原判決認係行使偽造公文書，尚非正確
    。(二)被告變造公文書未論以間接正犯，事實之認定，尚有未
    洽，理由亦未盡完備。(三)扣案之傳真機乙台， 係86年8月16
    日檢察官發搜索票至永大公司查扣，惟扣案傳真機經本院勘
    驗結果，因無日期設定裝置，所以傳送文件後，接收的紙張
    並無法顯示傳真日期，此有本院前審勘驗筆錄附卷可證，顯
    與震聲公司接收永大公司傳真函有傳真日期不同，因本案係
    發生於85年12月12日，而扣案傳真機是案發後半年才查扣，
    顯見被告已換過傳真機，扣案傳真機並非案發時之傳真機甚
    明，故非供犯罪所用之物，無法沒收，而原審卻諭知沒收，
    亦有違誤。(四)前揭傳真至震聲公司之變造庚○○上與受文者
    乙欄，欄線重疊之00-00-00 00:36PM等數據，係印時鐘或類
    此機器打印出之日期、時間，原審誤認係永大會計事務所之
    傳真機傳真資料至震聲公司之時間，事實認定即非翔確，應
    予撤銷糾正。被告上訴意旨否認犯罪雖未足採，及公訴人以
    量刑過輕為由提起上訴亦非可取，因原判決該部分既有前揭
    可議之處，仍應由本院將原判決該部分予以撤銷改判。爰審
    酌被告被罪之動機、手段，被害人所生損害大小，犯後未坦
    承犯行等一切情狀，量處如主文所示之刑，又被告行為後，
    中華民國96年罪犯減刑條例業經於96年7月16日施行， 被告
    行為合於該條例第2條第1項第3款之規定，應減其宣告刑2分
    之1。至於扣案之傳真機乙台，係86年8月16日檢察官發搜索
    票至永大公司查扣，惟扣案傳真機經本院前審勘驗結果，因
    無日期設定裝置，所以傳送文件後，接收的紙張並無法顯示
    傳真日期，此有本院前審勘驗筆錄附卷可證，顯與震聲公司
    先前接收永大公司傳真函有傳真日期不同，因本案係發生於
    85年12月12日，而扣案傳真機是案發後半年才查扣，顯見被
    告已換過傳真機，扣案傳真機並非案發時之傳真機甚明，故
    非供犯罪所用之物，無法沒收。至變造之「財政部台灣省北
    區國稅局審查一科庚○○」原本及傳真件原本，均未扣案，
    「財政部臺灣省北區國稅局審查一科庚○○」原本應已滅失
    ，傳真件原本已傳真予震聲公司非被告甲○○所有，且應已
    滅失，均不予宣告沒收，併此敘明。
據上論斷，應依刑事訴訟法第369條第1項前段、第364條、第299
條第1項前段，刑法第2條第1項、第339條第1項、第216條、第21
1 條、修正前刑法第56條、第55條，修正前罰金罰鍰提高標準條
例第1條前段，中華民國96年罪犯減刑條例第2條第1項第3款、第
7條，判決如主文。
本案經檢察官邱美育到庭執行職務。
中    華    民    國    98    年    8    月     20    日
                  刑事第四庭  審判長法  官  陳筱珮
                                    法  官  鄭水銓
                                    法  官  周煙平
以上正本證明與原本無異。
如不服本判決，應於收受送達後10日內向本院提出上訴書狀，其
未敘述上訴之理由者並得於提起上訴後10日內向本院補提理由書
（均須按他造當事人之人數附繕本）「切勿逕送上級法院」。
                                    書記官  陳秋雄
中    華    民    國    98    年    8     月    24    日
附錄：本案論罪科刑法條
中華民國刑法第339條第1項
（普通詐欺罪）
意圖為自己或第三人不法之所有，以詐術使人將本人或第三人之
物交付者，處5年以下有期徒刑、拘役或科或併科1千元以下罰金
。
中華民國刑法第216條
（行使偽造變造或登載不實之文書罪）
行使第210條至第215條之文書者，依偽造、變造文書或登載不實
事項或使登載不實事項之規定處斷。
中華民國刑法第211條
（偽造變造公文書罪）
偽造、變造公文書，足以生損害於公眾或他人者，處1年以上7年
以下有期徒刑。


司法院資訊處製作；財團法人民間司法改革基金會備份。
